最高法院刑事判決　　　　　　九十六年度台上字第六七五一號
上　訴　人
即　自訴人　子○○○○○律師事務所
兼　代表人　甲○○
被　　　告　乙○○
　　　　　　丙○○
　　　　　　丁○○
　　　　　　戊○○
　　　　　　己○○
　　　　　　庚○○
　　　　　　辛○○
　　　　　　壬○○
　　　　　　癸○○
上列自訴人等因自訴被告等竊盜等罪件，不服台灣高等法院中華
民國九十四年二月十五日第二審判決（九十四年度上易字第二０
二號，自訴案號：台灣台北地方法院九十三年度自字第二七四號
），提起上訴，本院判決如下：
    主  文
原判決關於甲○○自訴乙○○、丙○○部分撤銷，發回台灣高等
法院。
其他上訴駁回。
    理  由
一、撤銷發回部分（即甲○○自訴乙○○、丙○○部分）
本件原判決以上訴人即自訴人甲○○於第一審自訴意旨略稱：被
告乙○○、丙○○（下稱乙○○等二人）涉犯竊盜、侵入建築物
、妨害秘密、著作權法第七章之罪、電腦處理他人資料保護法第
五章、營業秘密法及組織犯罪防制條例等罪嫌。惟經審理結果，
認第一審法院雖以上訴人甲○○提起本件自訴時，未委任律師為
其代理人，經於民國九十三年十月二十六日裁定命其於裁定送達
後五日內，委任律師為代理人，該裁定已於同年十二月八日寄存
送達於該上訴人所在地之當地派出所，並於同年月十八日生效，
上訴人甲○○未依限期補正為由，而諭知不受理之判決；然本件
命補正律師為代理人之裁定，有無合法送達，第一審並未查明，
尚有不當等情，因而撤銷第一審諭知上開部分自訴不受理之判決
，改判將原判決該部分撤銷，發回第一審法院，固非無見。
惟查：刑事訴訟法自九十二年九月一日修正施行後，採強制委任
律師為代理人之自訴制度，為自訴制度之重大變革，旨在限制濫
訴，提高自訴品質，固無分別各審級而異其適用之理。本法總則
編第四章第三十七條第一項明定：自訴人應委任代理人「到場」
，在事實審之第二審同應適用。第三百六十四條規定：第二審之
審判，除本章有特別規定外，準用第一審審判之規定，自亦應準
用第三百十九條第二項、第三百二十九條第一項規定，由律師為
代理人，提起第二審上訴。又九十二年九月一日前提起第二審上
訴之自訴案件，經本院發回更審時，新法已施行，仍應委任律師
為自訴代理人。惟自訴人茍具有律師資格者，刑事訴訟法雖無如
民事訴訟法第四百六十六條之一第一項於第三審上訴採強制律師
代理制，但上訴人或其法定代理人具有律師資格者，不在此限之
規定，然據此法理，亦應為同一解釋，自無須委任律師為代理人
。（本院九十四年度第六次、第七次刑事庭會議決議參照）。本
件上訴人甲○○於九十二年九月一日修正刑事訴訟法施行後之九
十三年十月十九日，具狀向第一審自訴被告乙○○等二人涉犯上
開罪名，修正刑事訴訟法既已施行，依前開說明，上訴人甲○○
原應依新法之規定委任律師為代理人，其上訴始合法律上之程式
，但其提起本件自訴時，已在自訴狀附呈之委任狀載明：由子○
○○○○律師事務所之代表人委任其本人即甲○○律師為受任人
」等語（見第一審卷第二十頁），如果無訛，上訴人甲○○似具
有律師資格，自無須委任律師為其代理人。原審未予詳查究明，
遽以第一審未調查命自訴人委任律師為代理人之裁定有無合法送
達為由，逕予撤銷第一審上開部分之判決，並諭知該部分應發回
第一審，自有調查未盡及判決適用法則不當之違誤。上訴意旨就
關於甲○○自訴乙○○等二人部分指摘原判決不當，非無理由，
應認原判決此部分有撤銷發回之原因。
二、上訴人子○○○○○律師事務所自訴被告乙○○等二人及上
訴人子○○○○○律師事務所暨甲○○（下稱上訴人等二人）對
被告丁○○、戊○○、己○○、庚○○、辛○○、壬○○、癸○
○（下稱丁○○等七人）上訴部分按刑事訴訟法第三百七十七條
規定：上訴於第三審法院，非以判決違背法令為理由，不得為之
。是提起第三審上訴，應以原判決違背法令為理由，係屬法定要
件，如果上訴理由書狀未依據卷內訴訟資料，具體指摘原判決不
適用何種法則或如何適用不當，或所指摘原判決違法情事，顯與
法律規定得為第三審上訴理由之違法情形，不相適合時，均應認
其上訴為違背法律上之程式，予以駁回。本件原判決維持第一審
諭知子○○○○○律師事務所自訴被告乙○○等二人自訴不受理
部分之判決，駁回上訴人子○○○○○律師事務所該部分在第二
審之上訴（下稱原判決第一部分）；又以丁○○等七人部分未經
上訴人等二人提起自訴，亦未經第一審予以判決，不得對之逕行
提起上訴為由，駁回該部分之上訴（下稱原判決第二部分）。係
以：（一）關於原判決第一部分。原判決已說明上訴人子○○○
○○律師事務所並非法人，而屬非法人團體，並無行為能力，自
不得提起本件自訴。（二）關於原判決第二部分。上訴人等二人
雖對於丁○○等七人提起上訴，惟丁○○等七人並未經上訴人等
二人提起自訴，亦未經第一審予以判決，上訴人等二人竟對之提
起第二審上訴，顯然不合法律上之程式，且此情形亦無法補正，
自應駁回其上訴之理由。就形式上觀察，原判決並無違背法令之
情形存在。又查：（一）、犯罪之被害人得提起自訴，固為刑事
訴訟法第三百十九條第一項前段所明定，但此所謂被害人，係以
具有法律上人格之自然人或法人為限。非法人團體既非自然人，
亦非有行為能力之法人，而刑事訴訟法復無如民事訴訟法第四十
條第三項「非法人之團體，設有代表人或管理人者，有當事人能
力」之規定，是非法人團體縱設有董事或管理人，亦不得提起自
訴。本件第一審依調查證據之結果，以上訴人子○○○○○律師
事務所，既非自然人，亦非法人，並無為自訴人之當事人能力，
不得提起自訴，所為論斷，要無違背法令可言，原審維持第一審
該部分之判決，駁回上訴人在第二審之上訴，並無不合。上訴意
旨徒執個人主觀之見解，以非法人團體設有代表人或管理人時，
依民事訴訟法第四十條第三項、行政訴訟法第二十二條及刑事訴
訟法第三百十九條第一項之規定，均認有訴訟當事人能力，且子
○○○○○律師事務所為國際性之事務所，自可提起刑事之自訴
云云，指摘原判決不當，要非依據卷內訴訟資料具體之適法第三
審上訴理由。（二）、丁○○等七人部分，上訴人等二人並未提
起自訴，亦未經第一審予以判決，上訴人等二人竟對之提起第二
審上訴，顯然不合法律上之程式，且此情形亦無法補正，原判決
就該部分予以駁回，並無違誤。上開二部分有關組織犯罪防制條
例、誣告、偽造私文書、著作權法第七章法定最重本刑為五年或
七年以下有期徒刑之罪（其中第九十四條之規定已自九十五年七
月一日修正刪除）、電腦處理他人資料保護法第五章（第三十五
條）部分之上訴均違背法律上之程式，應予駁回。本件上訴人等
二人對得上訴第三審案件之組織犯罪條例、誣告、偽造私文書、
著作權法第七章法定最重本刑為五年或七年以下有期徒刑之罪、
電腦處理他人資料保護法第五章（第三十五條）所提起之第三審
上訴，既屬不合法而應從程序上予以駁回，則不得上訴第三審之
竊盜、侵入建築物、妨害秘密、著作權法第七章法定最重本刑為
三年以下有期徒刑之罪、電腦處理他人資料保護法第五章第三十
三條、第三十四條之罪部分，亦無法併予實體上審判，自應從程
序上予以駁回。
據上論結，應依刑事訴訟法第三百九十七條、第四百零一條、第
三百九十五條前段，判決如主文。
中　　華　　民　　國　九十六　年　 十一　 月   三十   日
                      最高法院刑事第五庭
                          審判長法官  林　增　福
                                法官  邵　燕　玲
                                法官  張　清　埤
                                法官  陳　世　雄
                                法官  蔡　國　在
      本件正本證明與原本無異
                                      書  記  官
中　　華　　民　　國　九十六　年　 十二　 月　　五　　日
                                                    ｍ
